臺灣高等法院刑事判決　　　　　　　 94年度交上易字第199號
　　上　訴　人
　　即　被　告　甲○○
上列上訴人因過失致死案件，不服臺灣桃園地方法院94年度交易
字第72號，中華民國94年6月27日第一審判決（起訴案號：臺灣
桃園地方法院檢察署93年度偵續字第161號），提起上訴，本院
判決如下：
    主  文
上訴駁回。
甲○○緩刑貳年。
    事實及理由
一、本案經本院審理結果，認第一審以上訴人即被告甲○○犯刑
    法第276條第1項之過失致死罪，判處有期徒刑7月，認事、
    用法及量刑均無不當，應予維持，並引用第一審判決書記載
    之事實、證據及理由（如附件）。
二、被告上訴意旨略以：原審量刑過重云云。惟查，原判決已於
    理由欄第三項詳細說明被告肇事後，主動向前來處理之警員
    陳阿雄自首肇事，業經證人陳阿雄於原審審理中證述屬實，
    應依刑法第62條前段規定，減輕其刑。並審酌被告行經前揭
    路段，未能注意車前狀況之過失情形，被害人並因被告之過
    失而死亡，對告訴人家庭造成極大的損害，且未與告訴人達
    成和解，而被害人亦有過失，及犯後態度等一切情狀，量處
    被告有期徒刑7月。原判決就量刑輕重之準據既已論敘綦詳
    ，被告上訴意旨指摘原審量刑過重，其上訴為無理由，應予
    駁回。
三、惟本院姑念被告尚在就學且未曾受有期徒刑以上刑之宣告，
    有學生證影本及本院被告全國前案紀錄表在卷可稽，且其嗣
    後業與被害人家屬達成民事和解，有民事調解筆錄在卷足憑
    ，告訴代理人亦表示被害人家屬願意原諒被告（見本院94
    年10月26日審判程序筆錄），其犯罪所生之損害已減輕，其
    經此次偵、審暨科刑教訓後，爾後當知所警惕，信無再犯之
    虞，本院因認對其宣告之刑以暫不執行為適當，爰併予諭知
    緩刑2年，用啟自新。
據上論斷，應依刑事訴訟法第373條、第368條，刑法第74條第1
款，判決如主文。
本案經檢察官邱美育到庭執行職務。
中　　華　　民　　國　　94　　年　　11　　月　　9 　　日
　　　　　　　　　交通法庭審判長法　官　陳祐輔
　　　　　　　　　　　　　　　  法　官　江國華
　　　　　　　　　　　　　　　  法　官　楊炳禎
以上正本證明與原本無異。
不得上訴。
                                書記官  廖素花
中　　華　　民　　國　　94　　年　　11　　月　　9 　　日
附錄本案論罪科刑法條全文
刑法第276條第1項：
因過失致人於死者，處二年以下有期徒刑、拘役或二千元以下罰
金。
附件：
【裁判字號】 94 , 交易 , 72
【裁判日期】 940627
【裁判案由】 過失致死
【裁判全文】
臺灣桃園地方法院刑事判決　　　　　　　94年度交易字第72號
公　訴　人　臺灣桃園地方法院檢察署檢察官
被　　　告　甲○○　男　.
選任辯護人　葉滄燁律師
上列被告因過失致死案件，經檢察官提起公訴（93年度偵續字第
161 號），本院判決如下：
    主  文
甲○○因過失致人於死，處有期徒刑柒月。
    事  實
一、甲○○於民國（下同）92年4 月9 日晚間11時許，駕駛車牌
    號碼6U-2682 號自用小客車，沿○○縣○○市○○○路，由
    平鎮往內壢方向行駛，原應注意汽車行駛時，駕駛人應注意
    車前狀況，並隨時採取必要之安全措施，而依當時情形並無
    不能注意之情事。而甲○○於同日晚間11時45分許，行經前
    開路段之環中東路699 號附近之外側車道時，由黎月霞所騎
    乘之車牌號碼MNH-310 號機車及由沈吳秀珠（已經檢察官不
    起訴處分確定）所駕駛之車牌號碼8U-5059 號自用小貨車，
    均行駛於該路段外側車道，分別位於甲○○車輛之右後方、
    右前方，而黎月霞於外側車道先超越甲○○之自用小客車後
    ，欲再自　從左方超越行駛在其正前方之由沈吳秀珠所駕駛
    之前開自用小貨車時，竟疏未注意超車時應於前車左側保持
    半公尺以上之間隔超過之規定，於超車時不慎自後碰撞由沈
    吳秀珠所駕駛自用小貨車左後側，黎月霞所騎乘之機車因而
    失去重心倒地於外側車道上，黎月霞則以半蹲姿勢手扶傾倒
    的機車而跨入內側車道，沈吳秀珠因察覺左後車身遭碰撞後
    亦靠往右側停車欲下車查看，此時行駛在同向內側車道後方
    之甲○○已目睹其右前方該黎月霞機車與沈吳秀珠自用小貨
    車之車禍事故，即應減速慢行、煞停閃避或採取其他必要之
    安全措施，以免輾壓或撞擊前方車禍事故之人車，且依當時
    情形並無不能注意之情事，詎甲○○竟疏於注意，仍逕自往
    前行駛而未為任何閃避或採取其他必要之安全措施，致其所
    駕駛之自用小客車右前保險捍撞擊正因事故半蹲於車道中之
    黎月霞身體，造成黎月霞受有左股骨骨折、腦部水腫、脾臟
    破裂，經送醫急救仍併發肺感染及敗血症而於92年4 月21日
    凌晨1 時10分許不治死亡。甲○○於車禍發生後，在有偵查
    犯罪職務之公務員知悉其犯罪前，即主動向前來處理車禍之
    警員陳阿雄自首肇事，並接受裁判。
二、案經被害人之父乙○○訴由桃園縣政府警察局中壢分局報請
    臺灣桃園地方法院檢察署檢察官偵查起訴。
    理  由
一、訊之被告甲○○對於其在92年4 月9 日晚間11時45分許，駕
    駛車牌號碼6U-2682 號自用小客車，沿○○縣○○市○○○
    路往內壢方向行駛於內側車道，行經上揭環中東路699 號附
    近時，適有同行向外側車道由被害人黎月霞所騎乘之車牌號
    碼MNH-310 號機車，因欲超車而擦撞該機車同行向行駛於外
    側車道，由證人沈吳秀珠所駕駛之自用小貨車左後車身，致
    被害人所騎乘之機車失去重心而跨入內側車道，繼之被告所
    駕駛之上開小客車右前保險桿撞擊被害人，致被害人受傷經
    送醫急救後終告不治等事實，固所是認，惟仍矢口否認有何
    過失致人於死之犯行，辯稱：伊當時行駛於內側車道，但由
    於被害人突然衝入，縱已緊急煞車，惟對於瞬間發生之狀況
    仍無從閃避，伊並無過失云云。
二、經查：
（一）上揭犯罪事實迭據告訴人即被害人之父乙○○於警詢、偵
      查及審理中指述明確，且上述車禍發生經過之客觀事實，
      有桃園縣政府警察局中壢分局製作之道路交通事故調查報
      告表附現場圖1份、車禍現場照片12張等件在卷可資佐證
      （偵查卷第10、21頁）。而被害人黎月霞確於上開時間、
      地點因車禍致受有左股骨骨折、腦部水腫、脾臟破裂，經
      送醫急救仍併發肺感染及敗血症而於92年4月21日凌晨1時
      10分許不治死亡之事實，亦經臺灣桃園地方法院檢察署檢
      察官督同法醫師相驗屍體屬實，並製有勘驗筆錄、解剖筆
      錄、驗斷書及相驗屍體證明書各1份在卷可憑（偵查卷第
      25、30、31、62頁）。此外，並有法務部法醫研究所鑑定
      書、行政院衛生署醫事審議委員會鑑定書各1份附卷可參
      （偵查卷第54、75頁）。足徵告訴人指述被害人黎月霞騎
      乘機車行經前揭路段，突遭他人駕駛車輛撞擊等情，堪以
      採信。
（二）關於本件車禍之發生經過：
  1.目擊證人陸春添於警詢中及審理中均證稱：伊當時在環中東
    路760 號○○○鎮○○○○○○道路旁等候計程車要回家，
    車禍發生時，伊突然聽到對向車道有車輛撞擊的聲音，伊直
    覺朝右前方看，就看到1 位機車騎士，受碰撞失去重心，以
    半蹲姿勢手扶傾到的機車跨到內側車道，尚未倒地之際，就
    有1 部行駛於內側車道的小客車追撞該騎士，該騎士就被小
    客車頂走，伊有看到騎士的腳在小客車車頂翻了一圈之後又
    被拋到外側車道等語（偵查卷第8 頁附92年4 月12日警詢筆
    錄；本院卷第79頁之94年6 月13日審判筆錄）。而證人沈吳
    秀珠於警詢、偵查、審理中均證稱：車禍發生前，伊駕駛車
    牌號碼8U-5059 號自用小貨車，行駛於環中東路外側道路，
    往內壢方向行駛，行至車禍現場時，伊感覺到伊的小貨車左
    後方有被東西碰撞，伊發覺後便立刻將車子靠右停放，並要
    下車察看碰撞情形，然而在伊正要開車門下車的同時，伊聽
    到一聲撞擊聲，並看到有1 個物體在眼前閃過，伊見狀後，
    便立刻下車察看，看到被害人側倒在伊車子前方約10公尺處
    的內、外側車道分隔線位置，後來伊就看到被告的小客車停
    於內側車道等語（偵查卷第4 頁附92年4 月10日警詢筆錄、
    第26頁反面之92年4 月23日訊問筆錄；本院卷第46頁之94年
    5 月1 日審判筆錄）。另外，被告於警詢中亦供稱：伊有看
    到被害人所騎乘之機車從伊的車輛右側超越後，看到該機車
    撞到前方小貨車的左後車身等語（偵查卷第12頁附92年4 月
    10日警詢筆錄）。
  2.依卷附之現場圖及現場照片顯示，肇事後被告所駕駛之自小
    客車右前車頭保險桿下方部分有凹損，右前保險桿有擦痕，
    車禍後順向停放在往內壢方向之內側車道上；被害人所騎乘
    之機車車頭及前方葉子板毀損，另機車後方車牌及檔泥板遭
    撞擊斷裂，車禍後機車倒放於被告自小客車後方23公尺處（
    自小客車車頭起算）並橫跨於內、外側車道分隔線上；證人
    沈吳秀珠所駕駛之自用小貨車，於車禍後，停於距離被害人
    機車倒地處之11.1公尺處之路旁（從小貨車車頭起算），小
    貨車左後車輪擋泥板附近有擦痕。
  3.綜合上開證人、被告之陳述，及車禍後車輛之停放位置及車
    損狀況觀察，可以確定者，本件車禍之經過，應係證人沈吳
    秀珠駕駛小貨車行駛於外側車道往內壢方向行進，被害人黎
    月霞騎乘機車尾隨於上開小貨車之後，經被害人機車在外側
    車道超越行駛於內側車道之被告自小客車後，欲從內側車道
    超越前方小貨車時，因與證人沈吳秀珠所駕駛之小貨車未保
    持安全距離，不慎擦撞小貨車之左後車身，致機車重心不穩
    而傾倒，惟被害人未完全倒地，尚以半蹲姿勢手扶傾倒之機
    車並跨入內側車道，而為隨後駛到之被告小客車所撞擊。
（三）被告雖一再辯稱伊無任何過失云云，然查：
  1.證人即到場處理之警員陳阿雄於審理中證稱：現場沒有煞車
    痕，也沒有機車倒地的括地痕跡等語（本院卷第52頁之94年
    5 月16日審判筆錄），核與卷附現場圖所繪及現場照片所示
    ，肇事後機車橫倒於內、外側車道間，散落物集中於機車倒
    地處，現場並無遺留機車倒地後之括地痕跡等情，均相符合
    。再核對前開證人陸春添關於目睹被害人機車與小貨車發生
    擦撞，以半蹲姿勢手扶傾倒之機車而跨入內側車道後，即為
    被告小自客車所撞擊之證述，足認卷附現場圖所繪機車倒地
    處，即為本案被告車輛撞擊被害人之地點。
  2.雖然被告辯稱：伊對於被害人突然衝入內側車道之瞬間發生
    狀況，根本無從閃避，不能以此遽論伊有過失云云。惟被告
    於警詢時已供稱：伊當時駕駛小客車沿環中東路內側道路往
    內壢方向行駛，在伊前方外側車道約4 公尺距離有1 部小貨
    車，車禍發生前，被害人騎乘機車從伊車輛右側超越伊的車
    輛後，伊有看到該部機車撞到前方外側車道的小貨車的左後
    車身後倒地，伊又繼續往前行駛，後來伊查覺有撞到東西才
    停下來等語（偵查卷第12頁附92年4 月10日警詢筆錄）。即
    依被告上開警詢時所供，被告於車禍發生前，已親見被害人
    騎乘機車自其右方車道超越其小客車，隨即自後方目睹被害
    人機車碰撞證人沈吳秀珠所駕駛小貨車之左後車身，顯然被
    告對於其車道前方有該車禍發生一事已有相當之認知，其對
    被害人機車擦撞小貨車後可能侵入其所行駛之車道，亦應有
    相當之警覺。然而依現場圖所示，車禍後，被告自小客車停
    止位置距離被害人機車倒地處，竟有23公尺遠（自小客車車
    頭起算），且依被告於審理中所供：伊車輛於發生車禍前的
    時速大約是30公里，聽到被害人機車撞擊小貨車的聲音後立
    即踩煞車，當時的時速應該低於30公里等語（本院卷第56頁
    之94年5 月16日審判筆錄）。衡諸常情，在以低於30公里之
    低速情況行進，若保持相當警覺，應可立即煞停，惟發生車
    禍後，被告車輛之停止位置竟然距離被害人機車倒地處有23
    公尺遠，顯見被告於肇事當時根本未適時採取必要之安全措
    施，以致於撞擊到被害人，其疏於注意車前狀況，相當明顯
    。再者，依前開證人陸春添證述，車禍當時被害人係呈半蹲
    姿勢非已平躺，故其目標明顯，且依卷附現場圖，被害人當
    時機車倒地處前方數公尺即有路燈照明設備，認為當時照明
    亦屬充足情形下，則被告對於被害人之跨於內側車道上，當
    可清楚目視，再從被害人車禍後受有左股骨骨折、腦部水腫
    、脾臟破裂等傷害觀察，亦足認車禍時之撞擊力道非常巨大
    ，是被告於肇事時，確實有未盡注意義務之情事，以致於未
    採取任何防免行為，才會以如此巨的撞擊力道碰撞被害人。
    況且，車禍發生當時並沒有聽到任何煞車聲等情，亦經證人
    陸春添、沈吳秀珠於審理中證述明確（本院卷第51頁之94年
    5 月1 日審判筆錄、第78頁之94年6 月13日審判筆錄），益
    證被告於警詢中所供：伊看到該部機車撞到前方外側車道的
    小貨車的左後車身後倒地，伊又繼續往前行駛，後來伊查覺
    有撞到東西才停下來等語，應屬真實，亦即被告於見前方已
    有碰撞之事故發生後，仍未提高警覺，亦未注意車前狀況，
    而適時採取防免之安全措施，以致於發生本件車禍。從而，
    若被告於車禍當時，盡其注意義務，則在以時速低於30公里
    情形，仍然可以適時煞停，以防免本件車禍之發生，是被告
    上開辯稱：伊對於被害人之突然侵入其車道，無法閃避云云
    ，顯然是事後卸責之詞，不能採信。
（四）雖然本件事故發生後，曾送臺灣省桃園縣區車輛行車事故
      鑑定委員會鑑定事故原因，而認被告無任何肇事原因（偵
      查卷第67頁），惟細繹該鑑定之依據：「沈吳秀珠駕駛自
      小貨車與黎月霞駕駛機車同向併行間，均未依標線行駛同
      為肇事原因」云云，即該鑑定書之認定依據，顯與本院認
      定本件車禍之原由係被害人機車欲自內側車道超越同行向
      之證人沈吳秀珠所駕駛之小貨車，因未保持安全距離發生
      擦撞以至於發生本件車禍等情，不相符合，是該鑑定書無
      法作為有利被告之依據甚明。至於公訴意旨指被告係以時
      速超過50公里速限之不詳速度行經肇事地點而發生本件車
      禍等情，無非以證人陸春添於警詢中證稱：「該自小客車
      速度至少約70至80公里的速度追撞該士」等語（偵查卷第
      8頁反面附92年4月12日警詢筆錄），作為論據。惟證人陸
      春添於審理中另陳稱：伊沒有接受過以肉眼測量速度的訓
      練，伊於警詢中證述被告車輛於發生車禍時的時速在70至
      80公里以上，是憑伊開車的經驗來判斷的等語（本院卷第
      79頁之94年6月13日審判筆錄），則證人陸春添於警詢中
      證述被告車輛於發生車禍時之時速乙節，係出於其個人推
      測之詞，而非出於其專業上之判斷甚明。此外，本件車禍
      現場亦無留有其他事證，足資證明被告確有超速之情形，
      是尚不能以上開證人陸春添個人推測之詞即認被告確有超
      速之過失情節，附此敘明。
（五）按汽車行駛時，駕駛人應注意車前狀況，並隨時採取必要
      之安全措施，道路交通安全規則第94條第3項定有明文，
      被告身為車駕駛人，自應注意上述道路交通安全規定。又
      超車時應顯示左方向燈並於前車左側保持半公尺以上之間
      隔超過，行至安全距離後，再顯示右方向燈駛入原行路線
      ，道路交通安全規則第101條第5款亦定有明文。查肇事地
      點前後平直無障礙物，肇事時雖為夜間且下有毛毛雨，但
      路燈照明充足，此有上開道路交通事故調查表所附現場圖
      在卷可參，車禍後，被害人機車橫倒於內外側車道分隔線
      上，距離被害人機車倒地處11.1公尺處之路旁停有證人沈
      吳秀珠之自用小貨車，距離被害人機車倒地處23公尺處之
      內側車道停有被告自用小客車，即依前揭機車、小貨車及
      小客車之停止位置顯示，足認被害人機車在超越證人沈吳
      秀珠之小貨車時，未能保持安全距離，以致發生擦撞而倒
      地，而被告在行經前揭路段時，亦疏未注意車前狀況，肇
      致本件車禍之發生，即被告與被害人均有過失，相當明顯
      。再被害人確因本件車禍死亡，已經本院認定如前，是被
      害人之死亡與被告之上開過失行為間實有相當因果關係。
      綜上所述，被告以前揭情詞置辯，要屬卸責之詞，不足採
      信，本件事證明確，被告之過失犯行已經可以認定，應依
      法論罪科刑。
三、核被告所為，係犯刑法第267條第1項之過失致人於死罪。被
    告肇事後，主動向前來處理之警員陳阿雄自首肇事，業經證
    人陳阿雄於審理中證述屬實，應依刑法第62條前段規定，減
    輕其刑。爰審酌被告行經前揭路段，未能注意車前狀況之過
    失情形，被害人並因被告之過失而死亡，對告訴人家庭造成
    極大的損害，且未與告訴人達成和解並被害人亦有過失，及
    犯後態度等一切情狀，量處如主文所示之刑。
據上論斷，應依刑事訴訟法第299 條第1 項前段，刑法第276 條
第1 項、第62條前段，罰金罰鍰提高標準條例第1 條前段，判決
如主文。
本案經檢察官陳志全到庭執行職務。
中　　華　　民　　國　　94　　年　　6 　　月　　27　　日
                  刑事第七庭  審判長法  官  孫惠琳
                                    法  官  林惠霞
                                    法　官　劉為丕
上正本證明與原本無異。
如不服本判決，應於判決送達後10日內向本院提出上訴狀（應附
繕本），上訴於臺灣高等法院。
                                    書記官  方秀貞
中　　華　　民　　國　　94　　年　　7 　　月　　4 　　日
